【裁判字號】    95,台上,1778
【裁判日期】    950407
【裁判案由】    妨害自由
【裁判全文】
最高法院刑事判決            九十五年度台上字第一七七八號
    上  訴  人  台灣高等法院台南分院檢察署檢察官
    被      告  甲○○
                        庄14.
                乙○○
                        路13.
                丙○○
                        814.
                丁○○
                        厝寮6.
上列上訴人因被告等妨害自由案件，不服台灣高等法院台南分院
中華民國九十二年四月十五日第二審判決（九十二年度上訴字第
一九六號，起訴案號：台灣台南地方法院檢察署九十年度偵字第
四三二七號），提起上訴，本院判決如下：
    主  文
原判決撤銷，發回台灣高等法院台南分院。
    理  由
本件原判決以公訴意旨略以：被告甲○○與乙○○係生意上之合
夥人，因與案外人劉金明間有債務關係，而持有告訴人陳英文所
開立之支票，遂於民國九十年三月十三日上午十一時許，共同前
往台南縣仁德鄉太子村太子二之七號「地球村洗衣店」工廠內，
與告訴人陳英文商談債務清償事宜。雙方商談約五十分許仍未有
結果，被告甲○○乃以行動電話召喚其舅舅即被告丙○○夥同被
告丁○○及另二名不詳姓名之成年男子，駕車前往該處，將告訴
人陳英文強拉上車坐於後座中間，而剝奪其行動自由，而被告甲
○○及乙○○亦各自駕車一同前往台南市某處，繼續商討還債事
宜，過中午仍未有結果，被告乙○○則先行離去，而被告甲○○
、丙○○及丁○○三人則再共乘一部車將告訴人陳英文載往台南
縣麻豆鎮某處，繼續商討還債事宜，期間被告丙○○並令告訴人
陳英文打電話聯絡其父親陳仁草籌款還債。嗣經前開工廠員工報
警而查獲上情，至此告訴人陳英文始恢復行動自由。因認被告甲
○○、乙○○、丙○○、丁○○四人，共同涉犯刑法第三百零二
條第一項之妨害自由罪嫌云云。經審理結果，認為不能證明被告
等四人犯罪，因而維持第一審諭知被告等四人無罪之判決，駁回
檢察官在第二審之上訴，固非無見。
惟查：（一）證據之證明力如何，雖屬於事實審法院自由判斷職
權，而其所為判斷，仍應受經驗法則與論理法則之支配。原判決
雖說明：「本件係告訴人陳英文主動邀被告甲○○等四人至外面
商談債務事宜，期間雙方並無爭吵，告訴人陳英文亦無遭強押至
車上等情，已據證人朱萬長於偵查中供述明確，且堪採憑，復與
被告甲○○等四人供述之情節相符……告訴人陳英文於警偵訊中
之指訴，存有供述不一之明顯瑕疵，復未能提出診斷證明書或其
他就診資料及上開同意書以佐證其供述之真實性，自難僅憑其一
人之指訴及證人朱萬長、陳仁草反覆不一之證述，遽入人罪」等
旨（原判決第十一頁倒數第六行至第十二頁第二行）。惟告訴人
陳英文於警詢時指訴：九十年三月十三日上午十一時許在伊公司
內（仁德鄉○○路二之七號）協調時，至十一時五十分許，突然
闖進四名不詳之男子將伊押至麻豆很偏僻的平房，伊原無意與之
同走，但反抗時，被其中二人抓住等情（見警卷第九頁背面至第
十頁），參以被告甲○○於警詢時供稱：「（問：陳英文是否欠
你、乙○○、丙○○、丁○○等人錢？）沒有，是陳英文之妹婿
劉金明欠我和乙○○錢」，「因為我持有四張陳英文所開出之支
票面額共新台幣（下同）壹佰捌拾多萬（元），而乙○○曾匯了
壹佰參拾多萬元入陳英文的戶頭內，所以我們才會找陳英文。」
，「（問：你們帶走陳英文之後將陳英文帶至何處？）丙○○將
陳英文帶至何處，我不知道，但於當日下午十五時許，我與丙○
○又相約至台南縣下營鄉○○村○○街四十五巷十二號旁之豬舍
內會合」，「我們只要求陳英文打電話找劉金明出面解決」，「
我們只是將陳英文留下來要他聯絡劉金明出面而已……只是在商
談的過程中時間較長而已」（見警卷第二頁正、背面）；及被告
乙○○於警詢時供以：「我係債務人劉金明約我到太子路二之七
號」、「我到達太子路二之七號時未發現劉金明在場，過約十分
鐘後劉金明的妻兄陳英文到場，隨後甲○○也到場，陳英文稱劉
金明已準備些資料要他先跟我及甲○○洽談還錢之事，我們三人
就坐下來談，談約一小時許已過中午十二時，仍未有結果，當時
我嚼檳榔，起身到後面廁所吐檳榔汁，完後再到洽談地，就發現
陳英文已不見，現場剩下甲○○，沒有其他人在場」云云（見同
卷第三頁背面至第四頁）。如被告甲○○及乙○○所供無訛，告
訴人陳英文既僅積欠被告甲○○及乙○○之債務，與丙○○無涉
，告訴人陳英文如有意主動邀約被告甲○○及乙○○至工廠外面
商談還債事宜，有無可能未曾告知被告甲○○等二人之去處或徵
詢彼等之意見，迅即偕同並非債權人之丙○○倉惶離去，先至台
南市，嗣並遠赴與其工廠無地緣關係之麻豆？得否認告訴人陳英
文未曾受押持，而係自願同往？又被告甲○○所供：「我們只是
將陳英文留下來」等語，其意涵為何？是否即指陳英文無意商談
，而遭強行留下，均已不無疑義。況被告丙○○供陳：「……陳
英文就搭我的車……首先前往台南市東區（杜老爺餐廳）交談有
關債務問題約三十分鐘，因為陳英文及其妹婿劉金明所欠我外甥
甲○○的錢共三百十四萬三千五百元，都無法拿出來還而造成甲
○○的母親不相信，我就向陳英文說，那我們就一起去說給甲○
○的母親聽，而經過陳英文的同意於大約中午十二點多從杜老爺
餐廳出發，大約十三時許，到達台南縣下營鄉……」；被告甲○
○於第一審法院九十年十一月二十二日及同年十二月四日調查時
亦供以：伊當日中午吃完飯後，要求陳英文向伊母親解釋為何向
伊借錢，陳英文才同伊去麻豆，後來等不到伊母親，伊才載陳英
文等人回太子路各等語（見警卷第五頁背面、一審卷第二十二、
三十六頁），果依被告丙○○及甲○○所述，其載告訴人陳英文
至麻豆之目的既在向被告甲○○母親解釋借錢之情形，何以事先
未與甲○○之母親約妥或徵求其同意，即貿然自台南市驅車直往
麻豆，嗣再載回，徒增舟車奔波之勞累？被告甲○○及丙○○二
人所供，是否可採，饒有研求之餘地，其實情為何，既關係被告
等四人有無上述犯行之認定，自有詳加調查，釐清真相之必要，
原審未詳查細究，遽行判決，非惟有違經驗法則，亦有證據之調
查未盡之違法。（二）證據之取捨與事實之認定，固為事實審法
院之職權，惟如調查所得之證據，就待證事實之內容不相一致時
，仍應依經驗法則、論理法則定其取捨，並於判決理由內詳予說
明其所得心證之理由，方足為事實認定之依據。原判決說明：「
告訴人陳英文於第一次警訊時未提及曾打電話予其父陳仁草，於
第二次警訊時才說出曾打電話予其父陳仁草之情節，本與一般常
情不合，證人陳仁草更是在告訴人陳英文第二次警訊後才到派出
所做證，以彼等二人為父子關係，事後供述縱相符，也未必是實
情」等旨（原判決第九頁第六至九行）。惟告訴人陳英文於九十
年三月二十七日警詢時指訴：「當日十三時許，就把我載往台南
縣麻豆鎮逼我打電話回家找我父親說，叫我父親去向別人借錢來
幫我還債務。說完這段話後，丙○○就把我的電話拿去聽，並向
我父親說，叫我父親拿三百十四萬元來還債，否則就不要把我放
走等語（見警卷第十二頁），核與證人即告訴人陳英文之父親陳
仁草於警詢時證陳：陳英文於九十年三月十三日打電話給伊，要
伊借錢來幫忙還債後，即有一個伊不認識之男子接去聽，那男子
告以陳英文欠債，叫伊拿三百十多萬元還他，錢拿過來，就把陳
英文放回，若沒有拿過來就不用講；嗣於檢察官偵查時仍證以：
某日伊兒子打電話來，叫伊準備一些錢，嗣即由別人接聽，於電
話中告稱：「你兒子欠我錢，要拿錢過來」等情相符（見警卷第
十五頁背面、偵查卷第四十八頁背面），況參以被告丙○○於檢
察官偵查時供以：陳英文打電話給其父親後，伊在電話中對陳英
文之父親說：『你兒子欠我們多少錢』云云（見偵查卷第二十二
頁正背面），足證告訴人陳英文於九十年三月十三日確曾打電話
給其父親陳仁草，且被告丙○○並於陳英文講電話時，要求陳仁
草籌款清償陳英文之欠債，原判決就被告丙○○不利於己之供述
未予詳查，亦未於理由內詳予說明，何以取信其一，摒棄其餘之
心證理由，亦有判決理由不備之違法。檢察官上訴意旨執以指摘
，為有理由，應認原判決有撤銷發回之原因。
據上論結，應依刑事訴訟法第三百九十七條、第四百零一條，判
決如主文。
中    華    民    國  九十五  年    四    月    七    日
                      最高法院刑事第六庭
                          審判長法官  林  增  福
                                法官  邵  燕  玲
                                法官  張  清  埤
                                法官  陳  世  雄
                                法官  陳  朱  貴
      本件正本證明與原本無異
                                      書  記  官
中    華    民    國  九十五  年    四    月   十一   日
                                                      Ｊ


司法院資訊處製作；財團法人民間司法改革基金會備份。
